【裁判字號】    98,執消債更,74
【裁判日期】    980904
【裁判案由】    更生執行事件
【裁判全文】
臺灣基隆地方法院民事裁定          98年度執消債更字第74號
聲明異議人
即  債務人  陳美貞
代  理  人  陳宜君律師
相  對  人
即  債權人  渣打國際商業銀行股份有限公司
法定代理人  麥侃哲
相  對  人
即  債權人  中國信託商業銀行股份有限公司
法定代理人  麥克迪諾馬
相  對  人
即  債權人  友邦國際信用卡股份有限公司
法定代理人  雷信堅
上列當事人就債務人陳美貞聲請消費者債務清理事件中對本院98
年7月16日編造之債權表提出異議，本院裁定如下：
    主  文
異議駁回。
    理  由
一、按對於債權人所申報之債權及其種類、數額或順位，債務人
    或其他債權人得自債權表送達之翌日起，監督人、管理人或
    其他利害關係人得自債權表公告最後揭示之翌日起，於10日
    內提出異議，消費者債務清理條例第36條第1項定有明文。
    又前項異議，由法院裁定之，並應送達於異議人及受異議債
    權人，復為同條第2項所明定。
二、本件經本院97年度消債更字第 98號民事裁定自民國（下同）
    98年 3月25日中午12時起開始更生程序。債權人均依限於98
    年 5月10日前申補報債權，債務人陳美貞對於債權人渣打國
    際商業銀行股份有限公司、友邦國際信用卡股份有限公司及
    中國信託商業銀行股份有限公司申報之違約金數額提出異議
    ，並主張：(一)債權人友邦國際信用卡股份有限公司之本金新
    臺幣44,167元，利息7,060元，而違約金竟高達 11,479元（
    以月息 2%計算，年息為24%），顯然過高，應有酌減之必要
    ；(二)又債務人既已無力清償本金及利息，遑論清償違約金，
    故請本院依民法第 252條規定，將債權人渣打國際商業銀行
    股份有限公司、友邦國際信用卡股份有限公司及中國信託商
    業銀行股份有限公司所申報之違約金分別為8,000元、11,47
    9元及3,000元均酌減至0元始合乎公平原則等語。
三、本院於98年 8月12日以上開異議狀命相對人即債權人等於10
    日內就此表示意見，相對人即債權人等就此則抗辯稱：債務
    人雖曾依「中華民國銀行公會會員辦理消費金融案件無擔保
    債務協商機制」協商成立，惟債務人於97年 5月間毀諾，債
    權人與債務人依協商契約約定，於毀諾時起即回復原契約所
    約定之利率計算利息及違約金，並非債務人所言於毀諾後仍
    按債務協商條件計算，故其等均依雙方所約定之原契約違約
    金約定款款申報違約金數額等語，並提出信用卡申請書約定
    條款為證。
四、經查：
    (一)當事人間違約金之約定，為當事人契約自由、私法自治原
      則之體現，雙方於訂約時，既已盱衡自己履約之意願、經
      濟能力、對方違約時自己所受損害之程度等主、客觀因素
      ，本諸自由意識及平等地位自主決定，除非債務人主張並
      舉證約定之違約金額過高而顯失公平，法院得基於法律之
      規定，審酌該約定金額是否確有過高情事及應予如何核減
      至相當數額，以實現社會正義外，當事人均應同受該違約
      金約定之拘束，法院亦應予以尊重，始符契約約定之本旨
      。
    (二)當事人得約定債務人於債務不履行時，應支付違約金。違
      約金，除當事人另有訂定外，視為因不履行而生損害之賠
      償總額。其約定如債務人不於適當時期或不依適當方法履
      行債務時，即須支付違約金者，債權人除得請求履行債務
      外，違約金視為因不於適當時期或不依適當方法履行債務
      所生損害之賠償總額，民法第 250條定有明文。而違約金
      與利息性質不同，不得與利息合計同受民法最高利率之限
      制，且違約金係一種確保債權之強制處罰，本應參諸客觀
      事實、社會經濟狀況、當事人實際受到之損害，以及相對
      人即債權人為金融業者，如墊款未獲依期清償，相對人即
      債權人勢必須支出人工成本催收等情以觀，本件相對人即
      債權人渣打國際商業銀行股份有限公司、友邦國際信用卡
      股份有限公司及中國信託商業銀行股份有限公司所申報之
      違約金債權分別僅為8,000元、11,479元及3,000元，核與
      債務人因遲延給付致債權人須付出之追償人力、物力等損
      害相比，難謂過高，故本院認無依職權酌減違約金之必要
      。
    (三)債務人另主張其目前無資力清償本金及利息，更遑論清償
      違約金，請求違約金減免給付等語，惟債務人有無資力與
      債權人請求有無理由，實屬迥不相牟之兩事；就令債務人
      確無給付資力，核其亦屬其債權人債權將來能否獲償或滿
      足之他事，乃係執行之問題，對債務人依法應擔負之債務
      不生影響，亦不生給付不能之問題，不得據為不履行契約
      義務之抗辯（最高法院19年上字第17 33號判例、 29年上
      字第205號判例參照），是債務人上開主張，顯不足採。
    (四)況本件欠款既因債務人未依契約及債務協商結果履行，則
      債權人依協商約定書第 3條約定主張債務視為全部到期，
      為有理由，債務人依約自應負全部清償責任。此外，本件
      債務人前經申辦債務協商時，各債權人多將其債權之利率
      自高點（19.7%~20%不等)降低至2%，並拋棄違約金之請求
      ，債務人已然獲至相當之利益，相對的債權銀行為了保障
      其債權，避免債務人任意毀諾，而訂定回復依原契約條件
      約定之利率計算利息及違約金，對於債務人亦無不利益之
      情事，惟債務人卻仍無法依債務協商結果按時給付最低金
      額，顯見債務人是無資力或無誠意解決債務，是債務人上
      開請求酌減違約金，要難准許。
    (五)另債務人經本院民事庭裁定開始更生程序在案，於98年7
      月30日提出以每1月為1期，每期清償 4,500元，分96期清
      償，及加上處分中華工程股份有限公司之股票 1,113股所
      得（約9,671元），總清償金額441,671元之更生方案到院
      ，觀諸該更生方案，債務人並非全額清償，其清償成數僅
      佔無擔保及無優先債權958,552元之 46.08%（小數點以下
      第二位四捨五入），縱使本院將相對人即債權人所申報之
      違約金共計22,479元酌減之 0元，其清償成數亦僅提升至
      47.18%，與相對人即債權人日後受免責之債權相較，其實
      益不大。
五、綜上所述，本件異議人之異議為無理由，爰依消費者債務清
    理條例第36條第2項規定，裁定如主文。
中    華    民    國    98    年    9     月    4     日
                          司法事務官  陳憲銘
以上正本係照原本作成。
如不服本裁定，應於裁定送達後10日內，以書狀向本院司法事務
官提出異議。
中    華    民    國    98    年    9     月    11    日
                          書  記  官  黃筱雯

司法院資訊處製作；財團法人民間司法改革基金會備份。
